【裁判字號】    99,訴,9
【裁判日期】    990318
【裁判案由】    土地增值稅
【裁判全文】
高雄高等行政法院判決
                                         99年度訴字第9號
                                  民國99年3月4日辯論終結
原      告  甲○○
                          送達處所：台南縣永康市新行街12
                                    5號8樓之1
被      告  高雄縣政府地方稅務局
代  表  人  乙○○  局長
訴訟代理人  丁○○
            丙○○
            戊○○
上列當事人間土地增值稅事件，原告不服高雄縣政府中華民國98
年12月18日府法訴字第319160號訴願決定，提起行政訴訟，本院
判決如下：
    主  文
原告之訴駁回。
訴訟費用由原告負擔。
    事實及理由
一、事實概要︰
    緣原告所有坐落高雄縣鳳山市○○○段51-5地號土地（下稱
    系爭土地），於民國98年7月7日經臺灣高雄地方法院（下稱
    高雄地方法院）民事執行處拍定。嗣高雄地方法院以98年7
    月8日雄院高97司執玄字第90624號函通知被告核算應繳土地
    增值稅，被告按一般用地稅率核算應繳土地增值稅稅額為新
    臺幣（以下同）2,069,175元，並以98年7月21日高縣稅土字
    第0980038247號函請高雄地方法院民事執行處代為扣繳，且
    以98年7月21日高縣稅土字第0986104859號函通知原告，如
    符合自用住宅用地要件者，應於文到次日起30日內檢附相關
    證明文件向被告提出申請，逾期申請者，不予受理，並於98
    年7月27日寄存送達在案。惟原告遲至98年9月17日始向被告
    申請依土地稅法第34條規定改按自用住宅用地稅率核課土地
    增值稅（被告於98年9月18日收受），被告遂以原告已逾申
    請期限為由，以98年9月21日高縣稅土字第0980055899號函
    否准原告所請。原告不服，提起訴願，經遭駁回，遂提起本
    件行政訴訟。
二、原告主張︰
（一）原告雖迄今仍設籍於坐落系爭土地之高雄縣鳳山市○○里
      ○○路88號房屋，然因積欠債務，時有黑道人士登門恐嚇
      ，房屋鐵門並曾一度遭縱火，致原告不敢居住該處，而未
      能於規定期間內收受被告之通知函，原告於接獲遠東商業
      銀行通知後，隨即提出於98年9月17日提出申請書，請求
      將系爭土地改按自用住宅用地稅率核課土地增值稅。
（二）前述火警過後數天經鄰居通知，原告才到高雄縣消防局及
      高雄縣警察局鳳山分局製作筆錄。請庭上能調閱上述兩單
      位向原告所製作之筆錄，證明該房屋確實無人居住等情。
      並聲明求為判決撤銷訴願決定及原處分。
三、被告則以︰
（一）原告所有系爭土地，經高雄地方法院民事執行處以98年7
      月8日雄院高97司執玄字第90624號函通知被告，以系爭土
      地業經該院執行拍賣拍定，請被告於文到7日內按拍定土
      地核算土地增值稅，以憑扣繳。經被告核定按一般用地稅
      率核課土地增值稅2,069,175元，並以98年7月21日高縣稅
      土字第0986104859號函請原告如合於自用住宅用地要件者
      ，得於文到次日起30日內檢附有關文件，向被告申請改按
      自用住宅用地稅率核課土地增值稅，該函於98年7月27日
      寄存送達於鳳山郵局第23支局。嗣原告於98年9月17日始
      向被告申請改按自用住宅用地稅率核課土地增值稅（被告
      於98年9月18日收受），已逾土地稅法第34條之1第2項所
      定申請期限。而依土地稅法第34條之1第2項所謂應於收到
      通知之次日起30日內提出申請，逾期申請者，不得適用自
      用住宅用地稅率計徵土地增值稅，稽其性質，乃屬法定不
      變期間，逾期即生失權之效果，是被告否准原告所請，於
      法並無不合。
（二）本件原告之戶籍地址為「高雄縣鳳山市○○里○○路88號
      」，而被告98年7月21日高縣稅土字第0986104859號通知
      函係依戶籍地址經郵局向該址為送達，嗣因「未獲會晤本
      人亦無受領文書之同居人、受僱人或應受送達處所接收郵
      件人員」，郵政機關乃於98年7月27日將該通知書寄存送
      達於鳳山郵局第23支局，並於送達證書之「並作送達通知
      書2份，1份黏貼於應受送達人住居所、事務所、營業所或
      其就業處所門首，1份置於該送達處所信箱或其他適當位
      置，以為送達。」處劃有「ˇ」記號，此有原告戶籍資料
      及上開送達證書附卷可稽。依財政部94年4月13日台財稅
      字第09404524570號令意旨：「在行政程序法公布施行後
      ，稅捐稽徵文書送達於納稅義務人之住居所、事務所或營
      業所不獲會晤納稅義務人，亦無受領文書之同居人、受雇
      人及應送達處所之接收郵件人員時，得依稅捐稽徵法第1
      條適用行政程序法第74條規定，辦理寄存送達。」本件被
      告就98年7月21日高縣稅土字第098104859號通知函所為之
      送達，符合行政程序法第74條寄存送達之規定，自屬合法
      有效之送達。
（三）依法務部93年4月13日法律字第0930014628號函釋意旨，
      於寄存送達之情形，無論原告實際上係於何時受領該通知
      函，均係以鳳山郵局第23支局98年7月27日寄存之日為合
      法送達之日。
（四）郵政機關之郵務人員將98年7月21日高縣稅土字第0981048
      59號通知函於98年7月27日送達至送達地時並未註記其有
      難以送達情事，且並已將該通知函作成送達通知書，置於
      受送達處所之適當位置，以為送達在案，另參諸司法院釋
      字第667號解釋意旨：「．．．訴願文書之送達，原則上
      應向應受送達人本人為送達（行政訴訟法第71條規定參照
      ）；惟如不能依行政訴訟法第71條、第72條之規定為送達
      者，得將文書寄存於送達地之自治或警察機關、郵政機關
      ，並作成送達通知書二份，一份黏貼於應受送達人住居所
      、事務所或營業所門首，另一份交由鄰居轉交或置於應受
      送達人之信箱或其他適當之處所，以為寄存送達。且寄存
      之文書自寄存之日起，寄存機關應保存3個月（行政訴訟
      法第73條規定參照）。是寄存送達之文書，已使應受送達
      人可得收領、知悉，其送達之目的業已實現，自應發生送
      達之效力。．．．寄存送達既已使應受送達人處於可得迅
      速知悉其事並前往領取相關文書之狀態，則以訴願文書寄
      存送達完畢時作為發生送達效力之時點，已得確保人民受
      合法通知之權利，就整體而言，尚合乎憲法正當法律程序
      之要求，並與憲法第16條保障人民訴願及訴訟權之意旨無
      違。．．．」，而行政文書與訴願文書之送達，並無二致
      。是以，原告之主張，顯無足採，亦即該通知函於98年7
      月27日已生合法送達於原告之效力，其依土地稅法第34條
      之1第2項規定，申請按自用住宅用地稅率核課土地增值稅
      之期間，應自98年7月28日起算，至98年8月26日屆滿，原
      告遲至98年9月16日始提出申請，顯已逾土地稅法第34條
      之1第2項規定申請期限，本件被告98年9月21日高縣稅土
      字第0980055899號函依土地稅法第34條之1第2項規定否准
      所請，並無違誤等語，資為抗辯，並聲明求為判決駁回原
      告之訴。
四、本件如事實概要欄所示之事實，有高雄地方法院98年7月8日
    雄院高97司執玄字第90624號函、被告98年7月21日高縣稅土
    字第0980038247號函、98年7月21日高縣稅土字第098610485
    9號函、送達證書、戶政連線戶籍資料、原告98年9月17日陳
    情書（即申請書）等附原處分卷可佐，並為兩造所是認，洵
    堪認定。茲就兩造之爭點論述如下：
（一）按「經法院或行政執行署執行拍賣或交債權人承受之土地
      ，執行法院或行政執行署應於拍定或承受5日內，將拍定
      或承受價額通知當地主管機關，依法核課土地增值稅、地
      價稅、房屋稅，並由執行法院或行政執行署代為扣繳。」
      「土地所有權移轉，依規定由權利人單獨申報土地移轉現
      值或無須申報土地移轉現值之案件，稽徵機關應主動通知
      土地所有權人，其合於自用住宅用地要件者，應於收到通
      知之次日起30日內提出申請，逾期申請者，不得適用自用
      住宅用地稅率課徵土地增值稅。」稅捐稽徵法第6條第3項
      、土地稅法第34條之1第2項分別定有明文。
（二）次按「送達，於應受送達人之住居所．．．為之。」「於
      應送達處所不獲會晤應受送達人時，得將文書付與有辨別
      事理能力之同居人、受雇人或應送達處所之接收郵件人員
      。」「送達，不能依前2條規定為之者，得將文書寄存送
      達地之地方自治或警察機關，並作送達通知書2份，1份黏
      貼於應受送達人住居所、事務所、營業所或其就業處所門
      首，另1份交由鄰居轉交或置於該送達處所信箱或其他適
      當位置，以為送達。前項情形，由郵政機關為送達者，得
      將文書寄存於送達地之郵政機關。寄存機關自收受寄存文
      書之日起，應保存3個月。」亦分別為行政程序法第72條
      第1項、第73條第1項、第74條第1、2項所明定。
（三）又按「．．．在行政程序法公布施行後，稅捐稽徵文書送
      達於納稅義務人之住居所、事務所或營業所不獲會晤納稅
      義務人，亦無受領文書之同居人、受僱人及應送達處所之
      接收郵件人員時，得依稅捐稽徵法第1條適用行政程序法
      第74條規定，辦理寄存送達。」業經財政部94年4月13日
      台財稅字第09404524570號函釋在案。而稅捐稽徵程序亦
      為行政程序之一種，則財政部該函釋說明於行政程序法施
      行後，得依稅捐稽徵法第1條適用行政程序法關於送達之
      規定，辦理寄存送達，與立法意旨無違，本院自得予以援
      用。又依此規定所為之送達，無論應受送達人實際上於何
      時受領文書，均以寄存之日期，視為收受送達之日期，而
      發生送達之效力。
（四）本件原告所有前揭系爭土地，經高雄地方法院於98年7月7
      日執行拍賣，並由被告按一般用地稅率核定土地增值稅，
      嗣被告以98年7月21日高縣稅土字第0986104859號函通知
      原告，如合於自用住宅用地要件願意申請，應於收到通知
      之次日起30日內提出申請，上開文書經交付郵務送達原告
      戶籍所在地高雄縣鳳山市○○里○○路88號，郵務機關於
      98年7月27日送達時因未獲會晤應受送達人，亦無受領文
      書之同居人、受僱人或應送達處所之接收郵件人員，乃依
      前開行政程序法之規定將文書寄存送達於鳳山第廿三支局
      郵局，並作送達通知書兩份，一份黏貼於應受送達人住居
      所、事務所、營業所或其就業處所門首，另一份置於該送
      達處所信箱或其他適當位置，以為送達，有戶政連線戶籍
      資料、送達證書附於原處分卷可憑，自已發生合法送達之
      效力。則原告依前揭土地稅法第34條之1第2項規定提出申
      請改按自用住宅用地稅率課徵土地增值稅，應自98年7月
      28日起算30日，期限末日為98年8月26日（星期三）屆滿
      ，原告遲至98年9月18日始提出申請，有前開原告陳情書
      （被告收文日為98年9月18日）可按，顯逾上述規定期限
      ，自不得適用自住宅用地稅率改課土地增值稅。
（五）原告雖主張其係因躲避黑道暴力討債，且房屋鐵門曾遭縱
      火而不敢居住於戶籍地云云，然按「除有客觀之事證，足
      認當事人已久無居住該原登記戶籍之地域，並已變更意思
      以其他地域為住所者」外，戶籍登記之處所自得推定為住
      所，此有最高法院97年台抗字第118號判例意旨可資參照
      ，是原告上開主張縱然屬實，其雖因避債而暫時遷離戶籍
      地，但並無客觀事證足以證明其已「久無居住該原登記戶
      籍之地域並已變更意思以其他地域為住所」，自無從推翻
      「戶籍地即為住所」之推定而主張被告前開98年7月21日
      高縣稅土字第098104859號通知函之送達為不合法。從而
      ，被告以逾期為由，否准原告改按自用住宅用地稅率課徵
      土地增值稅之申請，於法洵無不合。原告請求向高雄縣警
      察局及消防局調取系爭房屋遭縱火之相關調查筆錄，核無
      必要。
五、綜上所述，原告主張既不可採，則被告否准原告改按自用住
    宅用地稅率課徵土地增值稅之申請，並無違誤；訴願決定予
    以維持，亦無不合。原告起訴意旨求為原處分及訴願決定均
    予撤銷，並請求被告就原告所有前揭系爭土地，應作成准按
    自用住宅用地稅率課徵土地增值稅之行政處分，為無理由，
    應予駁回。又本件事證已明，兩造其餘攻擊防禦方法均核與
    判決結果不生影響，爰不一一論述，併此敘明。
六、據上論，本件原告之訴為無理由，依行政訴訟法第98條第1
    項前段，判決如主文。
中    華    民    國    99    年    3    月    18     日
            高雄高等行政法院第二庭
                        審判長法官  江  幸  垠
                              法官  簡  慧  娟
                              法官  吳  永  宋
以上正本係照原本作成。
如不服本判決，應於判決送達後20日內向本院提出上訴書狀，其
未表明上訴理由者，應於提起上訴後20日內向本院提出上訴理由
書（須按對造人數附繕本）；如於本判決宣示或公告後送達前提
起上訴者，應於判決送達後20日內補提上訴理由書（須附繕本）
。未表明上訴理由者，逕以裁定駁回。
中    華    民    國    99    年     3    月   18     日

                            書記官  陳  嬿  如

司法院資訊處製作；財團法人民間司法改革基金會備份。
